【裁判字號】    90,台上,6285
【裁判日期】    901017
【裁判案由】    因盜匪等罪案件
【裁判全文】
最高法院刑事判決                                九十年度台上字第六二八五號
    上  訴  人  乙○○
                甲○○
右上訴人等因盜匪等罪案件，不服台灣高等法院高雄分院中華民國九十年六月五日及
九十年七月二十七日第二審判決（九十年度上訴字第三六八號，起訴案號：台灣高雄
地方法院檢察署八十七年度偵字第九五二七、一三二二六、一三七七九號），提起上
訴，本院判決如左：
    主  文
原判決撤銷，發回台灣高等法院高雄分院。
    理  由
本件原判決認定上訴人乙○○基於意圖為自己不法所有之竊盜、搶奪概括犯意，於下
列一所示時、地連續竊取杜延慶等人所有機車車牌、機車，得手後，供己騎用並作為
搶奪、強盜之做案工具，又於下列二所示時、地騎乘改懸掛上開竊得車牌之機車或竊
得之機車，搶奪徐美琪等人所有財物，並另行基於意圖為自己不法所有之強盜概括犯
意，連續於下列三所示時、地，騎乘改懸掛上開竊得車牌之機車持刀強盜江秀玲等人
所有財物，乙○○竊盜、搶奪及強盜事實如下：一連續竊盜部分：(一)、於民國八十七
年二月十六日上午九時三十分，在台南市○○街竊取杜延慶所有之ＱＳＬ－四六一號
機車車牌一面得手。(二)、於八十七年二月二十四日晚上七時許，在台南市○區○○路
三二九巷巷口，見許鄧謹桃所有之牌照號碼ＶＯＩ－八七二號輕機車一輛，停在該處
，鑰匙未取下，即下手竊取該機車，得手後，將車牌卸下丟棄。(三)、於八十七年四月
十四日中午十二時五十分許，在高雄市○○區○○街三六四號前，見陳富華所有而由
林誠達所使用之牌照號碼ＯＩＴ－九二五號重機車一輛停在該處，鑰匙未取下，即下
手竊取該機車得手。(四)、於八十七年四月十八日上午六時許，在高雄市○○區○○街
一五○巷一一弄二號前，見浦天賀所有牌照號碼ＸＪＫ－七九一號重機車一輛停在該
處，鑰匙未取下，即下手竊取該機車得手。二連續搶奪部分：(一)、於八十七年一月十
四日晚上八時二十分許，在台南市○○路二九九巷巷口，騎乘機車一輛，見徐美琪攜
帶手提袋在前，即騎乘機車趨前下手搶奪徐美琪所有內裝新台幣（下同）五百元及報
表等物之棕色手提袋一個，得手後，現款留供己用，報表等物則丟棄。(二)、於八十七
年二月二十四日下午四時許，在台南市○○路二四二巷巷口，騎乘改懸掛上開竊得之
ＱＳＬ－四六一號車牌之機車一輛，見高瑛鎂攜帶手提袋在前，即騎乘機車趨前下手
搶奪高瑛鎂所有內裝二千餘元、呼叫器一個及鑰匙一串等物之黑綠色手提袋一個，得
手後，現款留供己用，呼叫器等物則丟棄。(三)、於八十七年四月十六日上午，在高雄
縣岡山鎮○○○路附近，騎乘上開竊得之ＯＩＴ－九二五號機車一輛，見蘇春治攜帶
手提袋在前，即騎乘機車趨前下手搶奪蘇春治所有內裝汽車駕照一枚、私章一枚、空
白支票二本、空白支票二張、面額二萬五千元支票及一萬五千元現金之紅咖啡色皮包
一個，得手後，現款留供己用，其餘物品則丟棄。三連續強盜部分：(一)、於八十七年
二月二十四日下午三時三十五分許，在台南市○○路二三三巷巷口，將其所有西瓜刀
一把放在塑膠手提袋內，見江秀玲攜帶皮包行走在前，即自後抓住江秀玲之頭髮，將
江秀玲強拉至巷內，命江秀玲交出金錢，並打開其手提袋讓江秀玲看袋內之西瓜刀，
致使江秀玲不能抗拒而交付內裝現金二百餘元、呼叫器一個、駕駛執照及行車執照等
物之皮包一個，得手後，乙○○騎乘懸掛上開竊得之ＱＳＬ－四六一號車牌之機車離
去，強盜所得現款供己花用，其餘物品則丟棄。(二)、於八十七年二月二十四日下午三
時五十分許，將其所有西瓜刀一把放在塑膠手提袋內，進入台南市○○路○段八七巷
二十號昱翔洗衣店內，將西瓜刀一把自手提袋內取出，對陳素真稱：我要搶劫，錢拿
出來等語，致使陳素真不能抗拒而交付二千三百元，得手後，乙○○騎乘懸掛上開竊
得之ＱＳＬ－四六一號車牌之機車離去，所得現款供己花用。(三)、於八十七年二月二
十四日下午四時二十五分，騎乘改懸掛上開竊得之ＱＳＬ－四六一號車牌之機車，至
台南市○○路○段十號停車場，持西瓜刀一把脅迫林俊宏、顏文雄交出金錢，致使其
二人不能抗拒，林俊宏交付二千六百元現金及提款卡一張，另顏文雄則交付二千三百
元現金，得手後，乙○○騎乘懸掛上開竊得之ＱＳＬ－四六一號車牌之機車離去，所
得現款供己花用。(四)、於八十七年二月二十四日下午四時三十分許，將其所有西瓜刀
一把放在塑膠手提袋內，進入台南市○○路○段三七六號服飾店內，持西瓜刀抵住陳
盈雅背部，命陳盈雅交出金錢，致使陳盈雅不能抗拒而交付現金二千一百元，乙○○
取得該款後，仍不知足，並脅迫陳盈雅持其提款卡提款交付，陳盈雅不能抗拒，乃取
出其皮包內之提款卡一張，乙○○則將西瓜刀放回其手提袋內，自後強押陳盈雅至隔
壁華僑銀行提款機提領現金一千元交予乙○○，乙○○得款三千一百元後，騎乘改懸
掛ＱＳＬ－四六一號車牌之機車離去。(五)、於八十七年三月三日下午二時三十分，在
台南市○○路○段大光國小後門，見張博明騎乘機車停靠在旁，即持其所有水果刀一
把作勢砍殺，脅迫張博明交出金錢，致使張博明不能抗拒而交付現金一千二百元，乙
○○得款後，仍不知足，又喝令張博明將其所騎乘之ＮＩＷ－○五六號機車典當供其
花用，張博明不能抗拒，乙○○與張博明各騎機車，一路併排騎乘，乙○○以此方式
強押張博明騎至附近公園路某當鋪，乙○○向張博明脅迫稱：我車上有槍等語，致使
張博明不能抗拒，將該機車向當鋪典當得款一萬元現金後，交予乙○○，嗣張博明以
其無錢繳學費為由央求乙○○返還部分現金，乙○○乃返還二千元予張博明，乙○○
得款合計九千二百元後離去等情。又認定上訴人甲○○與綽號「文仔」之不詳姓名成
年男子，共同基於販賣毒品海洛因之犯意聯絡，二人約定由「文仔」與欲購買海洛因
之人連絡，約定購買海洛因之數量、價格及交付時間、地點後，再由「文仔」交付海
洛因予甲○○，由甲○○依約定時間前往交付地點交付毒品海洛因並收受現金轉交「
文仔」，而「文仔」則給予甲○○海洛因以充酬庸，嗣於八十七年四月二十一日下午
二時許，李國隆（由檢察官另行結案）在高雄縣橋頭鄉○○村○○路○街巷二十號，
為警查獲施用海洛因犯行，李國隆為配合警方查緝販毒者，乃以電話連絡「文仔」，
佯稱欲購買四千元之毒品海洛因並約定交貨地點後，甲○○於同日下午二時三十分許
，攜帶毒品海洛因一小包（驗後淨重○‧三一公克），騎乘牌照號碼ＶＵ二－五○八
號輕機車，前往約定地點即高雄市○○區○○路右昌國小大門口前，擬交付毒品海洛
因予李國隆時，發現伺機逮捕之警察，遂騎乘機車逃逸而未完成交易，嗣經警在高雄
市楠梓區忠義三巷十四號前追捕逮獲，並扣得海洛因一小包（驗後淨重○‧三一公克
，包裝重○‧一七公克）等情。因而撤銷第一審判決，改判論處乙○○連續意圖為自
己不法所有，以脅迫致使不能抗拒，而使他人交付其物（累犯）及連續意圖為自己不
法之所有，而搶奪他人之動產（累犯）罪刑；論處甲○○共同販賣毒品未遂（累犯）
罪刑，固非無見。
惟查：(一)、科刑判決書記載之犯罪事實，為論罪科刑適用法律之基礎，故凡於適用法
令有關之事項，必須詳加認定明確記載，然後於理由內明犯罪事實所憑之證據及其
認定之理由，使事實與理由互相一致，方為合法。原判決於理由欄說明乙○○強盜所
得之現金已經花用無餘，而無庸諭知發還被害人。但憑何證據認定該現金已花用盡罄
，原判決未予說明，已有未合。且原判決事實欄並未認定記載強盜所得現金已花掉，
亦有可議。又乙○○向林俊宏強盜所得之提款卡，原判決並未認定已滅失，又未依法
諭知發還被害人，亦有違誤。(二)、原判決事實欄記載乙○○竊取機車車牌及機車，係
作為搶奪、強盜之做案工具等情，因而認所犯竊盜與搶奪、強盜罪間有方法結果之牽
連關係。惟原判決理由欄並未說明認定乙○○竊取機車及機車車牌目的在用以搶奪及
強盜之交通工具所憑證據與理由，自有判決理由不備之疏誤。(三)、依原判決事實欄所
載，乙○○是同時同地強盜林俊宏、顏文雄之財物，係一行為同時觸犯二強盜罪名，
為想像競合犯，然原判決未依想像競合犯論處，有不適用法則之違法。(四)、無期徒刑
不得加重，刑法第六十五條第一項定有明文，而懲治盜匪條例第五條第一項規定，犯
強盜罪者，處無期徒刑或七年以上有期徒刑，原判決以乙○○連續犯強盜罪，加重其
刑時，除有期徒刑部分予以加重外，無期徒刑部分亦加重其刑，其適用法則顯有違誤
。(五)、牽連犯之方法（或手段）行為，與二以上之結果（或目的）行為，均有牽連關
係時，該方法（或手段）行為僅能與其中先發生之結果（或目的）行為依牽連犯規定
從一重處斷，不得重複論以牽連犯，否則即有一罪數罰之違法。原判決以乙○○竊車
目的在作為搶奪及強盜之犯罪工具，而將其所犯竊盜罪分別與搶奪罪及強盜罪依牽連
犯從一重處斷，自有未合。(六)、販賣毒品罪，不以販入之後，復行賣出為必要，只須
意圖營利而販入，或賣出，其有一於此，犯罪即應成立。故被告如未及賣出即被查獲
，則其毒品是否基於販賣營利之意思而販入，攸關應成立販賣既遂或未遂罪，自應詳
予調查審認，並記明於事實欄，且於理由內說明其認定所憑之證據及理由，始稱適法
。原判決理由欄雖說明李國隆係配合警方辦案而計誘甲○○，並無購買毒品之意思，
事實上不能完成販賣海洛因之交易，且甲○○為警當場查獲而未達成交易，因而認甲
○○係成立販賣毒品未遂罪。惟查甲○○與綽號「文仔」者何時起意共同販賣毒品﹖
是否在李國隆為警查獲為配合警方查緝綽號「文仔」者，而打電話予綽號「文仔」者
佯稱要買毒品之後﹖綽號「文仔」者交付甲○○而被警查獲之毒品是否係意圖販賣而
販入﹖何時販入﹖上開事項攸關甲○○究竟成立販賣毒品既遂或未遂罪，原審未詳查
究明，遽行判決，顯有調查未盡之違誤。上訴意旨指摘原判決違背法令，尚非全無理
由，應認有發回更審之原因。
據上論結，應依刑事訴訟法第三百九十七條、第四百零一條，判決如主文。
中      華      民      國     九十     年      十      月     十七     日
                              最高法院刑事第八庭
                                  審判長法官  張  信  雄
                                        法官  賴  忠  星
                                        法官  張  清  埤
                                        法官  陳  世  雄
                                        法官  蕭  仰  歸
      右正本證明與原本無異
                                              書  記  官
中      華      民      國     九十     年      十      月    二十四    日


司法院資訊處製作；財團法人民間司法改革基金會備份。
